臺灣高雄地方法院交通事件裁定       100年度交聲字第2428號
原處分機關  交通部公路總局高雄區監理所
代  表  人  劉育麟
異  議  人
即受處分人  鄭雪芳
上列異議人即受處分人因違反道路交通管理處罰條例案件，對於
交通部公路總局高雄區監理所民國100 年12月7 日所為之處分（
原處分案號：高監自裁字第裁80-B00000000號），聲明異議，本
院裁定如下：
    主  文
原處分撤銷。
鄭雪芳駕駛普通小型車，經測定酒精濃度超過規定標準，吊扣普
通小型車駕駛執照拾貳個月，並應接受道路交通安全講習。
    理  由
一、原處分機關係以：異議人即受處分人鄭雪芳（下稱受處分人
    ），於民國100 年1 月13日上午6 時30分許，駕駛車牌號碼
    8173-XA 號自用小客車，行經高雄市仁武區○○○路與永仁
    街口，為警舉發「酒精濃度超過規定標準者（0.4-0.55）」
    ，依道路交通管理處罰條例第35條第1 項第1 款及違反道路
    交通管理事件統一裁罰基準及處理細則第41、43、44、67條
    規定，於100 年12月7 日以高監自裁字第裁80-B00000000號
    違反道路交通管理事件裁決書，裁處異議人罰鍰新臺幣（下
    同）29,600元，吊扣駕駛執照12個月，並應參加道路交通安
    全講習等語。
二、聲明異議意旨略以：受處分人前開酒後駕車行為，業經臺灣
    高雄地方法院檢察署檢察官於100 年2 月25日以100 年度偵
    字第5392號為緩起訴處分，受處分人已完成50小時之義務勞
    務。受處分人一行為同時觸犯刑事法律及違反行政法上義務
    之規定，合乎行政罰法第26條第1 項之規定，為此聲明異議
    ，請求撤銷罰鍰之處分等語。
三、本件受處分人於上開時間，因飲用酒類已達不能安全駕駛動
    力交通工具之程度，仍駕駛上開車輛，行經前揭路口時，因
    受酒精影響，注意力下降，駕駛判斷力欠佳而肇事，經警測
    得其呼氣含酒精濃度為每公升0.55毫克，員警乃填掣本件舉
    發通知單予以舉發，並經原處分機關於100 年12月7 日以高
    監自裁字第裁80-B00000000號違反道路交通管理事件裁決書
    ，裁處異議人罰鍰29,600元，吊扣駕駛執照12個月，並施以
    道安講習等情，為異議人所不爭執，並有本件舉發通知單、
    裁決書，及本院依職權調閱臺灣高雄地方法院檢察署100 年
    度偵字第5392號公共危險案卷內之酒精測定紀錄表、刑法第
    185 條之3 案件測試觀察紀錄表附於該案卷內可稽，則受處
    分人確有酒精濃度超過規定標準，仍駕駛自用小客車之交通
    違規事實，應可認定。
四、按道路交通管理處罰條例第87條第1 項規定：「受處分人不
    服第8 條主管機關所為之處罰，得於接到裁決書之翌日起20
    日內，向管轄地方法院聲明異議。」此條文中所謂之「處罰
    」，應指包括對受處分人裁處之違規事實是否正當，及裁罰
    所引用之法條是否適當而言，蓋此二者有不可分離之關係，
    即聲明異議應以交通違規行為為標的，非以處罰項目為範圍
    。是受處分人酒後駕車只有一個交通違規行為，雖其僅就處
    罰項目中之罰鍰部分提起異議，其餘部分（吊扣普通小型車
    車駕駛執照及應參加道路交通安全講習部分）並未提及，然
    其餘處罰項目既與其交通違規行為是否存在無從分離，法院
    自仍應併予審酌，先予敘明。經查：
  (一)關於罰鍰部分：
  1.按汽車駕駛人，駕駛汽車經測試檢定有酒精濃度超過規定標
    準者，處15,000元以上60,000元以下罰鍰，並當場移置保管
    該汽車及吊扣其駕駛執照1 年。汽車駕駛人有飲用酒類或其
    他類似物後其吐氣所含酒精濃度超過每公升0.25毫克或血液
    中酒精濃度超過百分之0.05以上者，不得駕車。道路交通管
    理處罰條例第35條第1 項第1 款、道路交通安全規則第114
    條第2 款分別定有明文。惟依95年2 月5 日施行之行政罰法
    第26條第1 項規定：「一行為同時觸犯刑事法律及違反行政
    法上義務規定者，依刑事法律處罰之。但其行為應處以其他
    種類行政罰或得沒入之物而未經法院宣告沒收者，亦得裁處
    之。」，此乃一行為同時造成刑罰法律與行政秩序罰規定發
    生競合適用之關係時，基於「一事不二罰」之法理，經由立
    法程序確立應以刑罰優先為原則，避免行為人承受過度且重
    複之處罰。此觀該條立法理由明確揭示：「一行為同時觸犯
    刑事法律及違反行政法上義務規定時，由於刑罰與行政罰同
    屬對不法行為之制裁，而刑罰之懲罰作用較強，故依刑事法
    律處罰，即足資警惕時，實無一事二罰再處行政罰之必要。
    且刑事法律處罰，由法院依法定程序為之，較符合正當法律
    程序，應予優先適用。但罰鍰以外之沒入或其他種類行政罰
    ，因兼具維護公共秩序之作用，為達行政目的，行政機關仍
    得併予裁處，故為第一項但書規定。」，其理益明。是以前
    揭行政罰法中刑事法律處罰優先且不再處以行政秩序罰之目
    的，既係因為行為人已接受刑罰而足資警惕，且已發生懲罰
    之作用，即無使行為人陷於雙重處罰之不利益，則關於刑事
    法律處罰之範圍自應採取實質認定，凡刑事實體法或程序法
    中所規定客觀上剝奪行為人生命、自由、財產權利，主觀上
    亦因制裁之嚴厲性、痛苦性，其強度足以造成心理強制而間
    接達成矯正教化目的之處遇手段，皆應納入其中，而不以形
    式上符合刑法第32條至第34條所定主刑及從刑種類者為限，
    始與前揭法律規範之意旨相符。
  2.查受處分人於100 年1 月13日上午6 時30分許，駕駛車號81
    73-XA 號自小客車，行經高雄市仁武區○○○路與永仁街口
    肇事，經警查獲其酒後駕車，酒測值為每公升0.55毫克，而
    經臺灣高雄地方法院檢察署檢察官以100 年度偵字第5392號
    為緩起訴處分，緩起訴期間為1 年，並命受處分人向指定之
    公益團體、地方自治團體或社區提供50小時之義務勞務，上
    開緩起訴處分期間已於100 年12月23日期滿而未經撤銷等情
    ，此有該署檢察官之緩起訴處分書、臺灣高等法院高雄分院
    檢察署處分書、臺灣高等法院被告前案紀錄表在卷可稽，則
    受處分人上開違反刑事法律禁止規範之犯罪事實既已明確，
    僅因檢察官採取緩起訴處分之替代性刑事處遇手段，未將該
    案逕行起訴或聲請簡易判決處刑，致其後適用之刑事訴訟程
    序有所區別，然就受處分人負有向檢察官指定機構提供一定
    時數之勞務義務觀察，其如未在上開指定期間內確實履行義
    務，依刑事訴訟法第253 條之3 第1 項第3 款之規定，受處
    分人將遭受撤銷緩起訴處分之不利益；反之，倘其確實遵守
    並履行各項緩起訴條件，除非合於刑事訴訟法第260 條所定
    情形之一，否則受處分人即無再就同一案件遭受刑事訴追之
    虞。從而，受處分人已因上開緩起訴處分而剝奪其人身自由
    ，主觀上前揭義務勞務亦具有強制性、懲罰性，雖不若易科
    罰金係以支付金錢作為自由刑之替代，惟經由緩起訴處分條
    件之履行使其免於遭檢察官發動起訴程序，仍具有替代刑罰
    之效果，廣義而言，應屬前揭所稱之「實質刑事法律處罰」
    ，而有行政罰法第26條第1 項「一事不二罰」規定之適用。
    是受處分人因駕駛人酒精濃度超過規定標準之違規行為，依
    行政罰法第26條第1 項前段規定，即應依刑事法律處罰之，
    已無再依上開道路交通處罰條例第35條第1 項第1 款裁處行
    政罰鍰之餘地，是原處分機關再裁處罰鍰29,600元，有違「
    一事不二罰」之原則，自難謂適法。受處分人就此部分聲明
    異議，為有理由。
  (二)關於吊扣駕駛執照及施以道路安全講習部分：
    受處分人違規時，持有普通小型車駕駛執照，有汽車駕駛人
    資料在卷可參，其酒後駕駛自用小客車違規，原處分機關依
    道路交通管理處罰條例第68條第1 項規定，予以吊扣普通小
    型車駕駛執照，此與原處分機關依道路交通管理處罰條例第
    24條第1 項第2 款裁處受處分人應參加道路安全講習部分，
    均係為達成遏止酒後駕車之不法行為，維護道路交通用路權
    人之安全法益等行政目的所必要之罰鍰以外之其他種類行政
    罰，依行政罰法第26條第1 項但書之規定，原處分機關仍得
    裁處，並未違反「一事不二罰」之規定，故此部分之裁處，
    並無違誤。
五、綜上所述，原處分既有前揭可議之處，即屬無可維持，自應
    由本院將原處分撤銷，並自為裁定如主文第2 項所示，以臻
    適法。
六、依道路交通事件處理辦法第19條前段，道路交通管理處罰條
    例第35條第1 項第1 款、第24條第1 項第2 款，裁定如主文
    。
中    華    民    國  100     年    12    月    28    日
                  交通法庭    法  官  方錦源
以上正本證明與原本無異。
如不服本裁定應於送達後5 日內向本院提出抗告狀。
中    華    民    國   100    年    12    月    28    日
                              書記官  王珮樺